【裁判字號】    97,抗,208
【裁判日期】    970609
【裁判案由】    專科沒收
【裁判全文】
臺灣高等法院臺南分院刑事裁定           97年度抗字第208號
抗  告  人  臺灣臺南地方法院檢察署檢察官
被      告  辛○○
被      告  甲○○
                    弄五七號
                    現另案於台灣高雄監獄執行中
被      告  戊○○
被      告  丙○○
被      告  癸○○
被      告  己○○
被      告  庚○○
被      告  乙○○
被      告  壬○○
                    樓
被      告  丁○○
上列抗告人因專科沒收案件，不服臺灣臺南地方法院中華民國九
十七年三月二十七日裁定（97年度聲字第452號），提起抗告，
本院裁定如下：
    主  文
抗告駁回。
    理  由
一、抗告意旨略以：按刑法第三十八條第一項第二款所稱「供犯
    罪預備之物」，係指以供實施犯罪構成要件之行為之用為目
    的所預備之物，而尚未使用者。申言之，乃以供預備犯特定
    罪之目的所用之物，而屬於犯罪實施中或犯罪實施前，所預
    備者而言。查本件應審酌者，乃在被告身上查扣賭博之現金
    ，計辛○○新台幣（下同）十三萬八千元（另有十萬元應係
    欲交給在場郭永基之會錢）、丙○○一萬四千一百元、戊○
    ○五萬二千九百元、癸○○八千七百元、甲○○三十二萬元
    、庚○○四萬零七百元、己○○一萬七千七百元、壬○○一
    萬五千四百元、丁○○三十一萬四千元、乙○○十六萬四千
    二百元等金錢，是否為被告等人所有供犯罪所用或供犯罪預
    備之物。果上揭扣案之金錢係被告等人所有供犯罪所用或供
    犯罪預備之物，依法即應宣告沒收。不能如原裁定所認「參
    與賭博之人在經驗上未必動用所攜款項之二分之一乃至三分
    之一（大部分的人是希望贏錢而永遠不要動用到自己準備的
    現金）」，即否認賭客所攜帶之現款係供賭博之財物或供賭
    博預備之財物。如依原裁定之認定，則無法計算判別被告等
    身上攜帶之現金，何者為供賭博或供賭博預備之金額，及何
    者為非供賭博或供賭博預備之金額。況賭客攜帶現款前往賭
    場參與賭博，除非另有特定用途（如被告辛○○身上另有十
    萬元，係欲交給在場郭永基之會錢），其主觀上皆以之供作
    賭博預備之用，無從分割。此從一般賭客時有將所攜帶現款
    賭罄，還向場主借款之情形，可見一斑。原裁定駁回沒收之
    聲請，顯有違誤。再者，當場賭博之器具與在賭檯或兌換籌
    碼處之財物，不問屬於犯人與否，沒收之，刑法第二百六十
    六條第二項定有明文。其規範目的，乃因在賭檯或兌換籌碼
    處之財物，為供做賭博之財物，故不問屬於犯人與否，沒收
    之。因此，所謂「在賭檯處」，應為一延伸概念，非僅指在
    賭檯上，賭檯抽屜內，賭檯周圍可觸及之賭客座椅，及賭檯
    之地面均應包括在賭檯處，始符規範目的。據此，扣案經在
    場賭博之人丟擲於地上之現金亦應宣告沒收。原裁定認無證
    據足以認為原係「在賭檯或兌換籌碼處之財物」，駁回沒收
    之聲請，恐係誤會，請求撤銷原裁定，另為適當之裁定等云
    云。
二、原裁定略以：按依刑事訴訟法第二百五十九條之一之規定，
    供犯罪所用、供犯罪預備或因犯罪所得之物，以屬於被告者
    為限，固得單獨聲請法院宣告沒收，而法院對於應否沒收，
    有裁量之權限，並應受比例原則之拘束；又刑法第二百六十
    六條第二項固亦規定，在賭檯或兌換籌碼處之財物，不問屬
    於犯人與否，均應沒收。但扣案之財物，亦需經證明（自由
    證明）係「在賭檯或兌換處之財物」，始得加以沒收，合先
    敘明。又按生活經驗上進入賭場賭博財物之人，未必身上攜
    帶之全部現金，均屬預期或預備供賭博所用之財物，縱然於
    射倖博奕之過程中運氣奇差無比，不得不將身上所攜帶之全
    部現金持以支付賭資亦然；同理，即便身懷鉅款之人原擬以
    全部款項資以「輸贏」，經驗上亦未必動用所攜款項之二分
    之一乃至三分之一（大部分的人是希望贏錢而永遠不要動用
    到自己準備的現金）。再者，原本擬以隨身所攜全部財物賭
    博之人，亦可能隨時因運氣過差、家中有事召喚等等事由而
    中斷參與賭博。準此，欲判斷於賭場參與賭博而遭警查獲之
    人所攜帶款項，是否「供犯罪預備且宜於宣告沒收之物」，
    即應採取較為嚴格之立場，不能僅以經驗法則或被告供述初
    始之想法，遽認查扣之現金均應沒收，俾免失諸浮濫。準此
    ，本件在參與賭博之被告等人身上衣著及皮包內查扣之現金
    ，除被告明白供述係贏取之財物，而屬「因犯罪所得之物」
    而宜以沒收如上所述外，經裁量後認均不宜宣告沒收。至於
    司法警察查獲被告等人之際，經在場賭博之人丟擲於地上之
    現金六萬元，並無證據足以認為原係「在賭檯或兌換處之財
    物」，且無法證明係本件被告所有之物，揆諸前揭說明，亦
    無由沒收，應併予駁回。
三、經查：
（一）刑法第三十八條規定：「下列之物沒收之：一、違禁物。
      二、供犯罪所用或供犯罪預備之物。三、因犯罪所生或所
      得之物。前項第一款之物，不問屬於犯罪行為人與否，沒
      收之。第一項第二款、第三款之物，以屬於犯罪行為人者
      為限，得沒收之。但有特別規定者，依其規定。」。按本
      條第一項第二款所稱「供犯罪預備之物」，係指以供實施
      犯罪構成要件之行為之用為目的所預備之物，而尚未使用
      者。申言之，乃以供預備犯特定罪之目的所用之物，而屬
      於犯罪實施中或犯罪實施前，所預備者而言。此項物件，
      並非犯罪構成要件應具備而不可或缺者，與刑法上處罰預
      備行為之獨立罪所用之構成物，係屬供犯罪所用之物者有
      別，故「供犯罪預備之物」之沒收，並不以法律有明文處
      罰預備犯者為絕對必要（最高法院九十五年度台上字第二
      ０五０號判決）。
（二）查刑事訴訟法第一百五十四條第二項規定：「犯罪事實應
      依證據認定之，無證據不得認定犯罪事實。」是為證據裁
      判主義。又刑法第三十八第三項本文既規定「供犯罪預備
      之物」以屬於犯罪行為人者為限，得沒收之，可知該款規
      定之沒收處分具有刑罰之本質，刑事訴訟法第二百五十九
      條之一亦作同一解釋，此與與刑法三十八條第一項第一款
      、第二項之沒收處分規定性質上屬保安處分者有所不同。
      職是，本件就被告身上扣押現金既屬具刑罰性質之沒收處
      分，自須證明該等係屬「供犯罪預備之物」，不能僅以經
      驗法則或被告供述初始之想法，遽認查扣之現金均應沒收
      。本件所列被告雖於犯罪當場身攜鉅款，然所攜款項中，
      預計以多少數額作為博奕之用，多少數額用於其他用途，
      甚難區別，完全須倚賴被告主觀認定，若一概納入沒收之
      範圍，則鄰近賭場之被告家中、提款機帳戶內之現金豈非
      均屬供預備犯罪之物？如此將有違社會通常情理。
（三）抗告人既主張在被告身上查獲之現金係屬被告等人犯罪所
      用供犯罪預備之物。惟查，依刑法第三十八條第二、三項
      之規定，並非採義務沒收主義，而係採職權沒收主義，法
      院對於應否宣告沒收，得依職權自由斟酌決定之，並應受
      比例原則之適用。又刑法賭博罪章乃在保護抽象之社會善
      良風俗，以法益保護之觀點以及立法政策之趨勢，是否須
      以刑罰加以處罰，已有爭議。是在現行刑法仍就賭博行為
      加以處罰之前提下，自不應將賭博罪沒收物（包括職權及
      義務沒收物）再擴張其範圍。在此前提及參酌比例原則之
      前提下，本件得沒收之範圍，除被告另有自白外，實不應
      再及於被告身上所查扣之現金。是原審參酌比原則，認本
      件在參與賭博之被告等人身上衣著及皮包內查扣之現金，
      除被告明白供述係贏取之財物，而屬「因犯罪所得之物」
      而宜以沒收外，依職權裁量後，認均不宜宣告沒收之裁定
      ，即無任何違誤。
（四）再按刑法第二百六十六條第二項亦規定，在賭檯或兌換籌
      碼處之財物，不問屬於犯人與否，均應沒收。本項規定乃
      刑法第三十八條之特別規定，但扣案之財物，亦需經證明
      係在賭檯或兌換處之財物，始得加以沒收，乃屬當然。本
      件司法警察查獲被告等人之際，經在場賭博之人丟擲於地
      上之現金六萬元，並無證據足以認為原係「在賭檯或兌換
      處之財物」，且無法證明係本件被告所有之物。抗告人主
      張「在賭檯處」為一延伸概念，包括賭檯上，賭檯抽屜內
      ，賭檯周圍可觸及之賭客座椅，及賭檯之地面等，不當擴
      張解釋刑法構成要件要素，有悖於罪刑法定主義之虞，自
      不可採。
四、綜上所述，可知原審之認事用法並無不當，抗告人上開主張
    均無理由，自應予以駁回。
據上論結，應依刑事訴訟法第四百十二條，裁定如主文。
中    華    民    國    97    年     6    月    9    日
                  刑事第二庭    審判長法  官  葉居正
                                      法  官  洪碧雀
                                      法  官  吳勇輝
以上正本證明與原本無異。
不得再抗告。
                                      書記官  李良倩
中    華    民    國    97    年     6    月    9    日


司法院資訊處製作；財團法人民間司法改革基金會備份。
